【裁判字號】    99,重訴,244
【裁判日期】    991126
【裁判案由】    侵權行為損害賠償
【裁判全文】
臺灣板橋地方法院民事判決             99年度重訴字第244號
原      告  沈明富
被      告  袁斐
訴訟代理人  謝碧鳳律師
上列當事人間請求侵權行為損害賠償事件，經本院刑事庭移送前
來（附民案號：98年度交簡附民字第247 號，刑事案號：98年度
交簡字第5423號）本院於中華民國99年11月5 日言詞辯論終結，
判決如下：
    主  文
被告應給付原告新台幣伍拾肆萬仟佰伍拾柒元及自民國九十
八年十二月十二日起至清償日止，按週年利率百分之五計算之利
息。
訴訟費用由被告負擔十分之一，餘由原告負擔。
    事實及理由
一、原告主張：被告於民國98年3月5日10時45分許，駕駛車牌26
    20-EG號自小客車行經臺北縣永和市○○路9巷口時，將車輛
    停放該址路旁欲開啟後車廂拿取物品，本應注意開啟車門時
    ，應注意行人、車輛，並讓其先行，而依當時情形，又無不
    能注意之情事，竟疏未注意後方來車並讓其先行，即貿然開
    啟駕駛座車門，適原告騎乘車牌KEF-659 號機車行經上揭自
    小客車車身左側，致閃避不及而擦撞車門，原告則因此受傷
    ，而受有下列損害：(一)醫療費用新台幣（下同）213,477 元
    ：原告於天主教耕莘醫院永和分院（下稱耕莘醫院永和分院
    ）就醫之醫療費用自費部分計7,03 8元、健保部分計29,224
    元，合計36,262元。另於國軍台北門診中心復健科醫療費用
    自費部分1,470 元、健保部分5,428 元，合計6,898 元。於
    國防醫學院三軍總醫院（下稱三軍總醫院）醫療費用自費部
    分22,187元、健保部分94,730元，合計116,917 元。於文林
    診所換藥醫療費用400 元。醫療費用總計160,477 元。另原
    告於右手尺骨鋼板尚須一次手術住院拆除（因98年10月術後
    一年預計於99年10月進行），預估須自費約8,000 元、健保
    負擔27,000元，及術後復建6 個月，預估須自費6,000 元、
    健保負擔2 萬元，故總計醫療費用213,477 元。(二)原告就醫
    期間，搭乘計程車就醫23次，車資合計3,330 元。另修理機
    車19,000元、購買醫療用品費合計1,693 元、沖洗交通隊照
    片75元，總計24,098元。(三)原告於遭被告撞傷前（即93年12
    月起），就負擔房屋貸款總計600 萬元，分為50萬元7 年期
    消費貸款、350 萬元18年期房屋貸款、200 萬元10年期房屋
    貸款，每月應繳付兆豐商業銀行約29,000元，及何秀珍女士
    25,000元，合計5 萬4 千餘元，加計原告每月基本開銷（以
    台灣省最低生活基準9,864 元計），原告每月至少需收入65
    ,000元方可打平開銷，原告有向國稅局申報每月2 萬元之房
    租收入可查，故原告每月工作收入55,000元至65,000元之收
    入合理且尚有剩餘，今原告遭被告撞傷無法工作至100 年4
    月，原告請求被告賠償喪失或減少勞動能力之損害賠償25個
    月薪資，以每日2,800 元，每月30日計算，共計210 萬元。
    (四)原告因遭被告撞傷，失去繳付房屋貸款能力，今原告房屋
    均遭法院扣押查封，遭兆豐商業銀行要求1 次付清房屋貸款
    餘額，否則房屋法院拍賣，造成原告金融信用瑕疵，及增加
    原告生活上必要支出275 萬餘元，請求被告賠償。(五)原告因
    遭被告撞傷，造成中度精神障礙，請求被告賠償。為此，依
    侵權行為之法律關係，請求被告賠償醫療費用約20萬元、增
    加生活所需費用約390 萬元、喪失或減少勞動能力之損害約
    140 萬元、精神賠償100 萬元，合計650 萬元等語。併為聲
    明：被告應給付原告650 萬元，及自起訴狀繕本送達翌日起
    至清償日止按年息5%計算之利息。
二、被告則以：原告本件請求賠償之醫療費用，其中健保給付部
    分，依全民健康保險法第82條規定，原告無權請求。故原告
    主張耕莘醫院永和分院醫療費用7,038元部分，被告不爭執
    ，健保29,224元部分應予剔除。國軍台北門診中心醫療費用
    自費1,470元、健保5,428元部分，原告未提出診斷證明書，
    被告否認與本件車禍有關，均應予剔除。三軍總醫院醫療費
    用自費部分，經該院99年8月27日函覆應為18,486元，此部
    分被告不爭執，餘3,701元，及健保94,730元部分，應予剔
    除。文林診所換藥醫療費用400 元，被告否認與本件車禍有
    關，應予剔除。預估後續醫療費用、術後復健費用部分，被
    告均不同意。另原告主張就醫期間搭乘計程車23次之車資3,
    330 元部分，因耕莘醫院永和分院診斷證明書記載原告為「
    左側膝挫傷」，原告非因本件車禍行動不便，而有搭乘計程
    車之必要，且原告所提計程車收據全部沒有日期，難認與原
    告就醫有關，應予剔除。修理機車費用19,000元部分，原告
    所提統一發票品名、數量記載為「機車零件」、「一批」，
    究竟是包含哪些品項？有無包含工資？且原告機車出場日期
    為87年11月，更換零件部分應扣除折舊。購買醫療用品1,69
    3 元，被告不爭執。沖洗交通隊照片75元，非本件車禍造成
    之損害，被告爭執。喪失或減少勞動能力之損害，原告主張
    其於本件車禍發生前，受雇於冠緯工程行，每日薪資2,800
    元，至100 年4 月無法工作，被告否認，且原告98年所得資
    料並無受雇於冠緯工程行之薪資所得資料。金融信用瑕疵、
    增加生活上必要支出275 餘萬元，被告否認。原告主張因遭
    被告撞傷，造成中度精神障礙，請求被告賠償，被告否認。
    原告請求精神賠償100 萬元，金額過高，請求酌減。又原告
    就本件車禍之發生與有過失，因被告於第1 次談話紀錄陳述
    ：「我駕駛自小客2620- EG由文化路往永和路二段方向行駛
    ，至肇事地點，當時文化永和路行向號誌為紅燈，於是我就
    向右側靠邊準備把我放在副駕駛座一包米拿到後車廂放，然
    後靠邊停車，當時我有看左後照鏡並無來車。」原告於98年
    6 月16日永和分局調查筆錄陳述：「問：你於談話紀錄表中
    稱你左側車道有其他汽車停止等紅燈，該左側車輛與對方駕
    駛之自小客2620-EG 中間空隙大概多寬？當時你從左側所停
    止之車輛及對方自小客2620 -EG中間穿過時，你與對方自小
    客2620-EG 之間的間隔寬度大約多少？答：當時的空隙大約
    有兩部機車的手把寬度，當時我從對方的左側通過時，我與
    對方自小客2620-EG 的間隔距離約為半部機車的手把寬度。
    」、「問：事故發生當時，你是騎乘普重機KEF-659 號的行
    向為何，你是行駛在文化路上靠近中間黃虛線或是靠近右側
    的道路旁？你於行駛過程中是否因為對方自小客2620-EG 或
    是其他車輛而改變行進方向？答：當時我是行駛在我車行向
    車道的右側數來約三分之一車道處，我都沒有改變我的行進
    方向，我車就是一直都是直行。」由上開兩造之陳述，顯見
    當時原告騎乘機車行駛於被告自小客後方，前方路口號誌為
    紅燈時，原告應該減速準備停止才是，惟其見到前方被告自
    小客向右側靠邊停車，此時原告未注意車前狀況，冒然想從
    左側所停止之車輛及被告自小客2620-EG 中間穿過，導致本
    件車禍發生，可證原告當時行車未注意車前狀況，對於損害
    之發生與有過失等語茲為抗辯，併為答辯聲明：原告之訴駁
    回。
三、原告主張被告於98年3 月5 日10時45分許，駕駛車牌2620-E
    G 號自小客車行經臺北縣永和市○○路9 巷口時，將車輛停
    放該址路旁欲開啟後車廂拿取物品，本應注意開啟車門時，
    應注意行人、車輛，並讓其先行，而依當時情形，又無不能
    注意之情事，竟疏未注意後方來車並讓其先行，即貿然開啟
    駕駛座車門，適原告騎乘車牌KEF-659 號機車行經上揭自小
    客車車身左側，致閃避不及而擦撞車門，原告則因此受傷之
    侵權事實，為被告所不爭執，且有耕莘醫院永和分院98年3
    月5 日乙種診斷證明書、98年4 月21日乙種診斷證明書各1
    紙、道路交通事故現場草圖及道路交通事故調查報告表(一)、
    (二)、現場照片等附於台灣板橋地方法院檢察署98年度偵字第
    18642 號偵查卷可稽。而被告因前開過失傷害原告之行為，
    並經本院刑事庭判處過失傷害罪確定，亦有本院98年度交簡
    字第5423號刑事簡易判決、99年度交簡上字第19號刑事判決
    附卷可參，並有上開刑事案件之偵審影卷在卷可稽。是原告
    主張被告有過失不法侵害其權利之侵權行為，堪信為真實。
四、按因故意或過失，不法侵害他人之權利者，負損害賠償責任
    ；又不法侵害他人之身體或健康者，對於被害人因此喪失或
    減少勞動能力或增加生活上之需要時，應負損害賠償責任；
    不法侵害他人身體、健康、名譽、自由、信用、隱私、貞操
    或不法侵害其他人格法益而情節重大者，被害人雖非財產上
    之損害，亦得請求賠償相當之金額；民法第184 條第1 項前
    段、第193 條第1 項、第195 條第1 項前段分別定有明文。
    本件被告過失不法侵害原告之權利，即應依上開規定，對原
    告負損害賠償之責。茲就原告請求之金額審酌如下：
  (一)醫藥費用：原告主張其因本件車禍就醫而支出醫療費用，故
    請求被告賠償20萬元醫療費用等語，其中關於健保給付部分
    ，依全民健康保險法第82條規定：保險對象因汽車交通事故
    ，經本保險提供醫療給付者，本保險之保險人，得向強制汽
    車責任保險之保險人代位請求該項給付。是依全民健康保險
    提供醫療給付者，該項醫療費用請求權，已法定移轉予中央
    健康保險局，有最高法院93年度台上字第1159號裁判要旨可
    資參照。故本件原告依全民健保身分就醫部分，依上開說明
    ，由全民健康保險局所提供之醫療給付部分，自均不得再向
    被告請求。另就原告於耕莘醫院永和分院支出之醫療費用自
    費部分7,038 元，有該院醫療費用明細表影本1 紙附卷可稽
    （見本院重訴字卷第101 頁），且為被告所不爭執，即無不
    合。原告於國軍台北門診中心復健科醫療費用自費部分1,47
    0 元，業據提出復健科門診收據影本為證（見本院重訴字卷
    第102 至114 頁），且原告因本件車禍受有右側手腕挫傷、
    疑腕部三角軟骨韌帶組群受傷、右手第五指伸肌遠端部位受
    傷、胸壁挫傷、雙膝擦挫傷等傷害，有前開耕莘醫院永和分
    院98年4 月21日乙種診斷證明書影本可稽，是其主張有復健
    之必要，應屬合理，故其此部分請求，亦無不合。又原告因
    本件車禍受傷，於三軍總醫院就診所支出之醫療費用自費部
    分合計應為18,486元，業經本院向該院函查，有該院以99年
    8 月27日院三醫勤字第0990013477號函所檢送之原告住院及
    門診急診醫療費用明細表附卷可稽（見本院重訴字卷第56至
    86頁），是原告部分主張於超過18,486元部分，即難認為係
    因本件車禍受傷所生之必要醫療費用，無從准許。又原告主
    張其於文林診所換藥醫療費用400 元部分，並提出門診收據
    影本3 紙為證（見本院重訴字卷第135 頁），而上開收據上
    載有調劑之藥物為FUGEN （殺菌乳膏）（外用），且原告因
    本件車禍受有前開傷害，是其主張有至文林診所換藥之必要
    ，應屬合理，惟其所提上開門診收據影本3 紙所載實收金額
    合計為300 元，是逾300 元部分，即不應准許。至原告另主
    張其右手尺骨鋼板尚須一次手術住院拆除，預計於99年10月
    進行，所需醫療費用預估須自費約8,000 元、健保負擔27,0
    00元，及術後復建6 個月，預估須自費6,000 元、健保負擔
    2 萬元部分，迄本件99年11月5 日言詞辯論期日，均未能提
    出其已實施手術並支付相關醫療費用之證明，是其此部分主
    張，即無足採。因此，原告請求之醫療費用，於27,294元（
    7,038 元＋1,470 元＋18,486元＋300 元＝27,294元）範圍
    內，即屬有據，逾上開金額部分，則無從准許。
  (二)原告主張其因本件車禍受傷就醫，期間搭乘計程車就醫23次
    ，車資合計3,330 元部分，業據提出計程車收據影本23紙為
    證（見本院重訴字卷第137 至144 頁），可信為真。且原告
    因本件車禍受有右側手腕挫傷、疑腕部三角軟骨韌帶組群受
    傷、右手第五指伸肌遠端部位受傷、胸壁挫傷、雙膝擦挫傷
    等傷害，已如前述，並於98年6 月2 日在三軍總醫院接受右
    尺骨末端段縮短與鋼板及石膏固定治療，於98年10月8 日第
    2 度於該院接受鋼板內固定手術，術後骨折截骨處須6 個月
    始能癒合，有三軍總醫院99年8 月27日院三醫勤字第099001
    3477號函附卷可稽（見本院重訴字卷第56頁），是其行動自
    有不便，而不適宜搭乘公車或捷運等大眾運輸工具，自有搭
    乘計程車就診之必要，再參酌原告居住於台北縣永和市○○
    路，其於98年3 月5 日至耕莘醫院永和分院急診，其後於該
    院門診9 次，有前開耕莘醫院永和分院98年4 月21日乙種診
    斷證明書影本之記載可稽，另依前開三軍總醫院檢送之醫療
    費用明細，可知原告至99年6 月18日止，至該院門診16次，
    合計原告就診次數已逾23次。又耕莘醫院永和分院位於台北
    縣永和市○○街80號、三軍總醫院汀州院區之民眾診療處位
    於台北市○○路○段40號，是原告自其住處至上開醫院往返
    就診，其所提上開計程車收據費用每張所載車資為70元至15
    0 元之間，自屬合理。因此，原告此部分請求，應予准許。
  (三)原告主張：其因本件車禍受傷購買醫療用品費合計1,693 元
    部分，業據提出統一發票影本3 紙、收據影本8 紙為證（見
    本院重訴字卷第146 至149 頁），且為被告所不爭執，應予
    准許。
  (四)原告主張其沖洗交通隊照片75元部分，雖提出收據影本1 紙
    為證，惟為被告所否認，且與被告本件侵權行為間，欠缺相
    當因果關係，無從准許。
  (五)原告主張：其因本件車禍致所騎乘之機車受損，而支出修理
    費19,000元部分，雖提出統一發票影本1 紙為證（見本院重
    訴字卷第145 頁），惟查原告之機車受損，並非屬被告本件
    刑事所涉犯過失傷害所生之損害，依法不得提起附帶民事訴
    訟（最高法院60年台上字第633 號判例意旨參照）。且原告
    原於本院刑事庭所提之附帶民事起訴狀中，聲明請求被告賠
    償650 萬元及利息，其事實理由並未記載其650 萬元之請求
    包含機車修復費用19,000元，縱原告有請求之意思，依上開
    說明，其此部分請求，本於法不合，應予駁回。又原告於該
    附帶民事訴訟移送本院民事庭後，雖於本件99年10月1 日提
    出書狀，主張其受有上開機車修復費之損害，並擴張其聲明
    請求被告賠償7,213,477 元等語，然於本件99年11月5 日言
    詞辯論期日，經本院告知原告擴張聲明部分應繳納裁判費，
    原告則當庭表示其本件訴之聲明仍維持原附帶民事起訴狀之
    聲明及請求項目，請求被告賠償650 萬元及利息等語（見本
    院重訴字卷第16 4頁）。故原告雖仍主張受有此部分損害，
    惟其此部分損害，可認並不在其本件請求之範圍，自無庸審
    酌。
  (六)原告主張其於本件車禍受傷前，於冠緯工程行工作，每日工
    資2,800 元，每月工作22至25日不等，其因本件車禍受傷，
    無法工作至100 年4 月，故請求被告賠償25個月薪資，以每
    日2,800 元，每月30日計算，共計210 萬元等語，並提出冠
    緯工程行98年3 月25日薪資證明書一紙為證（見本院重訴字
    卷第166 頁），惟被告否認該薪資證明書之真正，且依卷附
    原告之勞工保險投保資料，並無投保單位為冠緯工程行之資
    料（見本院重訴字卷第46頁），是原告就其主張因本件車禍
    受傷前，每日有工作收入2,800 元一節，既未能舉證證明，
    即不足採。惟查原告於本件車禍發生時，年僅34歲，有其年
    籍資料在卷，自有勞動能力，是其因本件車禍受傷致不能工
    作之損失，僅能依行政院勞工委員會所核定98、99年度之基
    本工資每月17,280元計算。再經本院向三軍總醫院函查結果
    ，原告自98年3 月5 日受傷時起，約需1 年半時間始能從事
    一般工作，有該院99年8 月27日院三醫勤字第0990013477號
    函附卷可稽（見本院重訴字卷第56頁），是原告此部分請求
    ，於1 年半即18個月，每月以17,280元計算，合計311,040
    元之範圍內（17,280元×18個月＝311,040 元）即屬有據，
    逾上開金額部分，則無從准許。
  (七)原告主張其因遭被告撞傷，失去繳付房屋貸款能力，房屋遭
    法院扣押查封，遭兆豐商業銀行要求1 次付清房屋貸款餘額
    ，否則房屋法院拍賣，造成原告金融信用瑕疵，及增加原告
    生活上必要支出275 萬餘元，請求被告賠償一節，為被告所
    否認，且與被告本件侵權行為間，欠缺相當因果關係，無從
    准許。
  (八)精神慰藉金：
    原告主張：其因本件車禍受傷，精神上受有痛苦，故請求精
    神慰撫金100 萬元等語。按民法第195 條第1 項前段規定：
    「不法侵害他人之身體、健康、名譽、自由、信用、隱私、
    貞操，或不法侵害其他人格法益而情節重大者，被害人雖非
    財產上之損害，亦得請求賠償相當之金額。」。本件被告不
    法侵害原告之身體，此為被告所不爭執，是原告自得依上開
    規定請求被告賠償非財產上之損害。本院審酌原告為大學畢
    業，有其學士學位證書影本附卷可稽（見本院重訴字卷第99
    頁），於本件車禍發生時，年34歲，因本件被告之過失，致
    受有右側手腕挫傷、疑腕部三角軟骨韌帶組群受傷、右手第
    五指伸肌遠端部位受傷、胸壁挫傷、雙膝擦挫傷等傷害；被
    告於本件車禍發生時，年57歲，有其年籍資料在卷可稽，及
    被告陳稱其為專科學校五專部畢業，現任敬實業股份有限
    公司負責人，並有敬實業股份有限公司基本資料查詢（明
    細）附卷可稽（見本院交簡附民字卷第6 頁）等兩造之身分
    、地位、被告侵害程度等一切情狀，認原告請求精神慰撫金
    100 萬元尚屬過高，應予核減為20萬元，始為允適。
  (九)綜上，原告所受之損害共計543,357 元（計算式：27,294元
    ＋3,330 元＋1,693 元＋311,040 元＋200,000 元＝543,35
    7 元）。
五、至被告另抗辯：原告當時騎乘機車行駛於被告自小客後方，
    前方路口號誌為紅燈時，原告應減速準備停止，惟其見到前
    方被告自小客向右側靠邊停車，此時原告未注意車前狀況，
    冒然想從左側所停止之車輛與被告自小客中間穿過，導致本
    件車禍發生，故原告當時行車未注意車前狀況，對於本件損
    害之發生與有過失一節，為原告所否認。經查：依前開98年
    度偵字第18642 號偵查卷附道路交通事故現場草圖及道路交
    通事故調查報告表(一)、(二)，可知被告當時停靠車輛之位置，
    距離其前方文化路9 巷巷口，尚有2.7 公尺之距離，且該路
    段之速限為每小時50公里，為未繪設快慢車道分隔線之道路
    。又被告於98年3 月5 日本件車禍發生當天警詢時陳稱：其
    當時行車速率約10-20KM/HR，當時前方文化路永和路口為紅
    燈號誌，且有其他汽車停止，於是其從被告自小客左側打算
    通過該車，突然對方開啟左前駕駛座車門，其機車車頭已經
    通過被告自小客車尾，其看到立即煞車，仍與被告之自小客
    發生碰撞等語；被告於當日警詢時亦陳稱：其開車門前，未
    再看照後鏡，一開車門就與原告機車發生碰撞等語，有台北
    縣政府警察局永和分局道路交通事故談話紀錄表2 份附於前
    開偵查卷可稽（見前開偵查卷第12、13頁）。另被告於98年
    7 月29日檢察官偵訊時，到庭陳稱：「我當時只是臨時停車
    想要下車開啟後車廂，因我開啟車門前，未注意後方來車，
    所以車門一開，告訴人（即原告）就撞上我的門了... 」等
    語。原告於同日亦到庭陳稱：「我當時騎車經過肇事地點時
    ，因為被告車輛旁也有一部車，所以我從兩部車中間想要鑽
    過去，騎至被告車輛後車廂旁時，突然看到被告將門打開，
    我反應不及就直接撞上... 」等語（見前開偵查卷第42至43
    頁）。是原告當時並未超速駕駛，且其行車速度已遠低於速
    限，並已車行至被告自小客車後車廂之位置，此際被告突然
    開啟駕駛座之車門，原告於如此近距離之情況下，自難以反
    應避讓，是不能認原告有何未注意車前狀況之過失可言。因
    此，被告抗辯原告就本件損害之發生與有過失，洵無足採。
六、從而，原告依據侵權行為之法律關係，請求被告賠償543,35
    7 元，及自起訴狀繕本送達翌日即98年12月12日起（見本院
    交簡附民字卷第7 頁送達證書）至清償日止，按年息5%計算
    之利息，為有理由，應予准許；逾此部分之請求，為無理由
    ，應予駁回。
七、因本件事證已臻明確，兩造其餘主張、陳述及所提之證據暨
    攻擊防禦方法，經本院審酌後，認均與本件判斷結果無影響
    ，毋庸再予一一審酌，附此敘明。
結論：本件原告之訴為一部有理由，一部無理由，依民事訴訟法
第79條，判決如主文。
中    華    民    國    99    年    11    月    26    日
                  民事第一庭    法  官  黃信樺
以上正本係照原本作成
如對本判決上訴，須於判決送達後20日內向本院提出上訴狀。如
委任律師提起上訴者，應一併繳納上訴審裁判費。
中    華    民    國    99    年    11    月    26    日
                                書記官  李佳靜

司法院資訊處製作；財團法人民間司法改革基金會備份。
